臺灣高雄地方法院民事判決　　　　　　100年度重訴字第163號
原　　　告　陳錫珠
　　　　　　昝治雯
　　　　　　昝治綱
共　　　同　陳建誌律師
訴訟代理人
共　　　同　王叡齡律師
複 代 理人
被　　　告　張介山
被　　　告　晏通貨運股份有限公司
法定代理人　葉仲于
訴訟代理人　賴鴻鳴律師
　　　　　　黃俊達律師
　　　　　　粘怡華律師
上列當事人間請求損害賠償事件，本院於民國100 年7 月11日言
詞辯論終結，判決如下：
    主      文
被告張介山、晏通貨運股份有限公司應連帶給付原告陳錫珠新臺
幣壹佰貳拾陸萬元，原告昝治雯新臺幣玖拾壹萬，原告昝治綱新
臺幣玖拾壹萬元，及均自民國九十九年十月二十三日起至清償日
止，按週年利率百分之五計算之利息。
原告其餘之訴駁回。
訴訟費用由被告連帶負擔三分之一，餘由原告負擔。
本判決第一項於原告陳錫珠、昝治雯、昝治綱各以新臺幣肆拾貳
萬元、拾壹萬元、拾壹萬元供擔保後，得為假執行。但被告
晏通貨運股份有限公司如各以新臺幣壹佰貳拾陸萬元、玖拾壹萬
元、玖拾壹萬元為原告陳錫珠、昝治雯、昝治綱預供擔保後，得
免為假執行。
原告其餘假執行之聲請駁回。
    事實及理由
壹、程序部分：
    按訴狀送達後，原告不得將原訴變更或追加他訴，但請求之
    基礎事實同一，擴張或減縮應受判決事項之聲明者，不在此
    限，民事訴訟法第255 條第1 項第2 、3 款定有明文。查原
    告最初起訴聲明請求被告應賠償原告新台幣（以下同）1000
    萬元，迭經變更後則改以：(1)被告應連帶給付原告陳錫珠28
    4 萬3110元（就請求扶養費及喪葬費用部分各減縮請求為11
    3 萬3110元及25萬元，加計慰撫金200 萬元後，再扣除已領
    取強制責任保險金54萬元），原告昝治雯、昝治綱各147 萬
    元（即請求慰撫金各200 萬元，再分別扣除已領取強制責任
    保險金53萬元），及均自起訴狀繕本送達翌日起至清償日止
    按週年利率5%計算之利息；(2)願供擔保請准宣告假執行。經
    核原告前揭訴之變更性質上分別屬於擴張及減縮應受判決事
    項之聲明，且係基於被告張介山之同一侵權事實所為，要與
    前開規定相符，應予准許。
貳、實體部分：
  一、原告主張：被告張介山於民國99年3 月22日17時40分許，
      駕駛車牌號碼BW-340號預拌混凝土車（以下稱前開大貨車
      ），行經高雄市○○區○○街由南往北方向行駛，行經該
      路段與中華路交岔口、欲右轉中華路之際，本應注意車前
      狀況並隨時採取必要安全措施，及保持車輛併行安全距離
      ，且依當時情況並無不能注意之情事，竟疏未注意上情而
      貿然右轉中華路，適於轉彎處右側同向有昝希三（即原告
      陳錫珠之夫，原告昝治雯、昝治綱之父）步行並牽其後輪
      故障之車牌號碼321-HGK 號重型機車（以下稱前開機車）
      ，被告張介山乃不慎駕車撞擊昝希三及該機車左側，致昝
      希三當場人車倒地，嗣經送醫後不治死亡，故被告張介山
      依法自應負民法第184 條規定之侵權行為損害賠償責任而
      昝希三就本件交通事故亦無任何過失可言。又被告晏通貨
      運股份有限公司（原登記名稱為昱達貨運股份有限公司，
      以下稱被告晏通公司）乃係被告張介山之雇用人，亦應依
      民法第188 條規定負雇用人責任。而原告既分別為昝希三
      之配偶及子女，自得依前揭規定請求被告賠償渠等所受損
      害。準此，原告陳錫珠先前已為昝希三支出喪葬費用30萬
      2695元，爰僅以25萬元為請求依據，又原告陳錫珠原本可
      繼續接受昝希山之扶養，且昝希山於死亡之際為56歲，相
      距我國國人平均餘命尚有24.21 年，遂以24年及我國每人
      每月平均消費支出1 萬7655元為計算標準，憑以請求此部
      分扶養費之損害113 萬3110元。再者，原告等人均與昝希
      三感情深厚，原本可全家共享天倫之樂，詎料昝希三竟因
      被告張介山前揭過失行為而不幸死亡，渠等所受精神創傷
      實不言可喻，據此分別請求精神慰撫金各200 萬元，並於
      扣除渠等先前已領取強制責任保險金54萬（原告陳錫珠部
      分）、53萬元及53萬元（原告昝治雯、昝治綱部分）後，
      爰依侵權行為之法律關係提起本訴，並聲明：(1)被告應連
      帶給付原告陳錫珠284 萬3110元，原告昝治雯、昝治綱各
      147 萬元，及均自起訴狀繕本送達翌日起至清償日止按週
      年利率5%計算之利息；(2)願供擔保請准宣告假執行。
  二、被告之抗辯：
    (一)被告張介山略以：原告陳錫珠並無受昝希三扶養之必要；
      縱有必要，亦應以扶養親屬免稅額為準，且原告所請求慰
      撫金數額均屬過高等語置辯。
    (二)被告晏通公司則辯稱：原告陳錫珠並無受昝希三扶養之必
      要；縱有必要，亦應以扶養親屬免稅額為準，且原告所請
      求慰撫金數額均屬過高。又依道路交通事故現場圖所示血
      跡位置，可知昝希三於事發當時並未緊靠道路邊線行走，
      足見其就本件交通事故應有70% 之過失，要不得責令被告
      張介山就本件交通事故負起全部責任。另被告張介山既領
      有職業大貨車駕駛執照，係經國家認定具有駕駛營業大貨
      車之能力與技術，被告晏通公司據此信賴被告張介山具有
      上述能力及技術，並無不當，足見被告晏通公司就選任受
      僱人及監督其職務執行已盡相當注意等語。並聲明：(1)原
      告之訴駁回；(2)如受不利判決，願供擔保免為假執行。
  三、兩造爭執與不爭執事項：
    (一)當事人不爭執事項：
      (1)被告張介山於99年3 月22日17時40分許，駕駛前開大貨
        車沿高雄市○○區○○街由南往北方向行駛，行經該路
        段與中華路交岔口、欲右轉中華路時，本應注意車前狀
        況並隨時採取必要安全措施，及車輛應保持併行之安全
        距離，且依當時天候晴、日間自然光線、視距良好，該
        路段為柏油路面乾燥無缺陷、亦無其他障礙物等情形，
        並無不能注意之情事，竟疏未注意而貿然右轉中華路，
        適轉彎處右側有同向由昝希三步行牽其後輪消氣之前開
        機車，致被告張介山所駕駛前開大貨車右側車身擦撞昝
        希三及前開重型機車左側把手，使昝希三當場人車倒地
        ，並受有右下肢骨折、胸腹內出血等傷害，及心包膜積
        液導致出血性休克，經送醫後仍於同日22時50分不治死
        亡。又被告張介山前揭所涉業務過失致死罪經台灣高雄
        地方法院檢察署檢察官提起公訴，初由本院以99年度交
        訴字第105 號判處有期徒刑10月，因被告張介山不服該
        判決提起上訴，再由台灣高等法院高雄分院以100 年度
        交上訴字第30號判決上訴駁回確定（以下稱系爭刑事案
        件）。
      (2)被告張介山領有職業大貨車駕駛執照，於上述時間受僱
        於被告晏通公司擔任司機並負責駕駛預拌混凝土車。又
        前開大貨車係登記為昱達貨運股份有限公司（嗣於99年
        4 月6 日變更公司名稱為被告晏通公司）所有。
      (3)原告陳錫珠係昝希三之配偶，原告昝治雯、昝治綱則係
        昝希三之子女。又原告陳錫珠先前已為昝希三支出喪葬
        費用25萬元。
      (4)原告陳錫珠、昝治雯、昝治綱均因本件昝希三死亡之交
        通事故而領有強制責任險理賠金，其中原告陳錫珠已領
        取54萬1070元（其中1070元係醫療費用理賠金），原告
        昝治雯、昝治綱則各領有53萬元（參見本院卷第77至79
        、100 頁）。
    (二)當事人爭執事項：
      (1)昝希三就本件交通事故是否與有過失？
      (2)被告晏通公司應否與被告張介山負連帶賠償之責？
      (3)原告等人所得請求被告賠償數額各自為何？
  四、本院之判斷：
    (一)昝希三就本件交通事故是否與有過失？
      (1)茲依卷附諸般事證雖無法明確認定昝希三於事發當時之
        行車方向為何，然本院細繹卷附道路交通事故現場圖暨
        現場照片所示，昝希三之血跡及前開機車停放位置相距
        獅山街約2.4 至3.3 公尺，均位在中華路由西往東方向
        （往六龜方向）車道上，其中血跡相距中華路路面邊線
        約2.5 公尺，機車停放位置則位於血跡右側（南側），
        距離路面邊線約1.3 至2.1 公尺，現場留有向路面邊線
        延伸之0.8 公尺刮地痕。又參以證人即繪製前開現場圖
        之員警楊天明於系爭刑事案件偵查中具結證稱：前開機
        車位置應該未變，只是救人時有將之扶正等語（參見99
        年度相字第528 號卷第20頁），且原告陳錫珠亦在偵查
        中陳述：昝希三是時擔任六龜鄉公所秘書、當時要去上
        班等語（參見同卷第4 、20頁），及前六龜鄉長林俊傑
        曾以書面陳述：昝希三當時應係欲沿台28號省道（即中
        華路）返回六龜鄉公所等情（參見同卷第28頁反面）。
        再依原告昝治雯於偵查中亦陳述：昝希三於事發前應係
        牽機車，且前開機車發現後輪有被鐵釘釘到的痕跡等語
        （參見99年度偵字第10906 號卷第37頁）交參以觀，堪
        認昝希三於事發前身體位置應係位於前開機車左側，並
        以徒手方式牽該機車沿中華路由西往東方向（即往六龜
        方向）步行，嗣遭被告張介山駕駛前開大貨車自身體左
        側加以撞擊，遂沿上述機車刮地痕所示方向朝路面邊線
        略為滑行，由此可知昝希三於事發前所在位置應係位在
        上述車道距離路面邊線至少2.5 公尺處，合先敘明。
      (2)按行人在未劃設人行道之道路，應靠邊行走，道路交通
        安全規則第133 條定有明文。承前所述，昝希三於事發
        前既非騎乘前開機車、而係手牽該機車徒步行走，依其
        用路狀況性質上應屬道路交通安全規則所稱之「行人」
        無訛。又本件前經本院刑事庭依職權送請台灣省高屏澎
        區車輛行車事故鑑定委員會實施鑑定，雖據該會認定：
        昝希三牽重機車行走，無肇事因素等語（參見99年度審
        交訴字第279 號卷第34頁），惟本院審諸前述中華路由
        西往東方向車道寬度為4.3 公尺，又依前述昝希三係於
        距離路面邊線約2.5 公尺處手牽機車步行，顯已逾越該
        處道路中心線，憑此足見昝希三就本件交通事故確有違
        反行人未能靠邊行走之注意義務甚明。至前開鑑定報告
        未能注意及此，遽認昝希三並無肇事因素云云，核屬於
        法有違而不足採。職是，本院細繹被告張介山及昝希三
        上述過失情事及造成本件交通事故之關連性，乃認昝希
        三雖有上述行人未靠邊行走之過失，然造成本件交通事
        故之主要因素仍係被告張介山未能注意車前狀況並隨時
        採取必要安全措施，及車輛應保持併行之安全距離等過
        失所致，從而爰依職權審認被告張介山與昝希三之過失
        比例程度各為80% 及20 %，方屬允恰。
    (二)被告晏通公司應否與被告張介山負連帶賠償之責？
      按受僱人因執行職務，不法侵害他人之權利者，由僱用人
      與行為人連帶負損害賠償責任。但選任受僱人及監督其職
      務之執行，已盡相當之注意或縱加以相當之注意而仍不免
      發生損害者，僱用人不負賠償責任，民法第188 條第1 項
      定有明文。惟所謂已盡相當之注意，係指僱用人於選任受
      僱人時，應衡量其將從事之職務，擇能力、品德及性格適
      合者任用之，並於其任期期間，隨時予以監督，俾預防受
      僱人執行職務發生不法侵害他人權利之情事（最高法院99
      年度台上字第2024號判決意旨參照）。查被告張介山於本
      件事發時間係受僱於被告晏通公司負責駕駛預拌混凝土車
      ，且是時亦係駕駛前開大貨車載運混凝土前往工地之情，
      業據其在系爭刑事案件中自承在卷（參見警卷第2 頁及99
      年度相字第528 號卷第19頁），客觀上堪認被告張介山確
      係於執行職務過程中因過失而不法侵害他人權利。至被告
      張介山雖領有職業大貨車駕駛執照，然憑此僅堪證明其確
      有駕駛職業大貨車之能力及法定資格，尚未可執此遽認僱
      用人即被告晏通公司已善盡相當注意。職是，本院審諸被
      告張介山先前同因駕駛職業大貨車過失不慎撞擊他人致死
      ，經台灣屏東地方法院95年度交簡字第663 號判決判處有
      期徒刑5 月、緩刑2 年確定（參見99年度審交訴字第279
      號卷5 頁反面），足見被告晏通公司自應就被告張介山駕
      駛前開大貨車之執行業務過程，負有更高程度之監督義務
      。惟參酌被告晏通公司除僅證明被告張介山領有合法駕駛
      執照外，俱未舉證證明其先前已就選任被告張介山及監督
      其職務之執行善盡注意義務，或有縱加以相當注意仍不免
      發生損害之情事，揆諸前揭說明，被告晏通公司空言抗辯
      伊已盡相當注意義務、遂無庸與被告張介山負連帶賠償責
      任云云，洵無足採。
    (三)原告等人所得請求被告賠償數額各自為何？
      按因故意或過失，不法侵害他人之權利者，負損害賠償責
      任；又不法侵害他人致死者，對於支出醫療及增加生活上
      需要之費用或殯葬費之人，亦應負損害賠償責任；被害人
      對於第三人負有法定扶養義務者，加害人對於該第三人亦
      應負損害賠償責任，民法第184 條第1 項前段及第192 條
      第1 、2 項前段分別定有明文。承前所述，被告張介山就
      本件交通事故之發生確有過失並造成被害人昝希三死亡，
      故原告等人自得依法請求被告賠償其所受損害。爰就渠等
      所得請求損害賠償數額分述如下：
      (1)殯葬費用部分：
        原告陳錫珠主張因昝希三車禍死亡而支出殯葬費用25萬
        元一節，業為兩造所不爭執，是此部分事實應堪認定。
      (2)扶養費用部分：
        按民法第1116條之1 規定：「夫妻互負扶養之義務，其
        負扶養義務之順序與直系血親卑親屬同，其受扶養權利
        之順序與直系血親尊親屬同」。夫妻互受扶養權利之順
        序，既與直系血親尊親屬同，自不以無謀生能力為必要
        。從而夫妻之一方因交通事故死亡時，他方自得依民法
        第192 條第2 項規定，向加害人請求扶養費損害賠償，
        但依民法第1117條規定，仍須以不能維持生活者為限，
        始得請求加害人賠償（最高法院87年度台上字第2727號
        判決意旨參照）。查本件固據原告陳錫珠主張：伊因昝
        希三車禍死亡，以致受有不能接受昝希三扶養之損害11
        3 萬3110元云云。然本院審諸原告陳錫珠名下尚有房屋
        2 棟、土地3 筆、汽車2 部及新光合成纖維股份有限公
        司投資1 筆，財產總額約為484 萬3926元一節，有卷附
        其財產資料可證（參見本院卷第17頁），客觀上足認原
        告陳錫珠現時確有相當資力，亦無不能維持生活之情事
        ，遂無接受昝希三扶養之必要，是其主張受有此部分扶
        養費用之損害云云，洵屬無據。
      (3)精神慰撫金部分：
        次按，不法侵害他人致死者，被害人之父、母、子、女
        及配偶，雖非財產上之損害，亦得請求賠償相當之金額
        ，民法第194 條亦有明文。其次，精神慰撫金之酌定，
        除原告所受傷害程度外，尚應審酌兩造之身分地位、學
        識經歷、財產狀況、痛苦程度等節以定之，最高法院76
        年台上字第1908號判例意旨可資參照。爰審酌原告3 人
        因被告之駕車過失行為而痛失至親，其中原告陳錫珠晚
        年精神上更將失所依恃，心理上痛苦俱屬至深且鉅。復
        參以被告為國中畢業，以擔任大貨車駕駛為業，名下有
        房屋3 棟及土地2 筆，財產總額約為392 萬餘元。又原
        告陳錫珠平時擔任家管，財產狀況已如前述，另原告昝
        治雯、昝治綱名下雖無財產，但均有正當工作（參見本
        院卷第17至40頁）。本院經核上情，乃認原告陳錫珠、
        昝治雯、昝治綱據此請求慰撫金各以200 萬、180 萬元
        及180 萬元為適當，至原告昝治雯、昝治綱逾此範圍所
        為之其他請求即屬無據。
      (4)再按，損害之發生或擴大，被害人與有過失者，法院得
        減輕賠償金額或免除之，民法第217 條第1 項定有明文
        。此項規定目的在謀求加害人與被害人間之公平，故在
        裁判上法院得以職權減輕或免除之。次依強制汽車責任
        保險法第32條規定，保險人依本法規定所為之保險給付
        ，視為被保險人損害賠償金額之一部分；被保險人受賠
        償請求時，得扣除之。查原告前以遺屬身分就昝希三因
        汽車交通事故死亡而領有強制汽車責任保險給付各為54
        萬1070元（原告陳錫珠部分）、53萬元及53萬元（原告
        昝治雯、昝治綱部分）一節，業有卷附存摺交易明細可
        稽（參見本院卷第77至79頁），茲依前開規定，原應分
        別就渠等所得請求賠償金額內予以扣除，惟原告陳錫珠
        上述請領金額其中1070元既係先前為昝希三支付醫療費
        用而受有保險給付，且其亦未併予請求被告應賠償醫療
        費用，顯係此部分損害已受適度補償而未加請求，本院
        遂認此部分數額（1070元）不應逕依前揭規定予以扣除
        為當。是依前述原告陳錫珠所受損害數額為225 萬元（
        慰撫金200 萬元＋喪葬費用25萬元＝225 萬元），原告
        昝治雯、昝治綱則各得請求慰撫金180 萬元，再佐以張
        介山及昝希三就本件交通事故同有過失，且過失比例各
        為80% 及20% ，依此計算原告陳錫珠、昝治雯、昝治綱
        就本件原得請求賠償數額各為180 萬元（225 萬×80%
        ＝180 萬元）、144 萬元及144 萬元（180 萬元×80%
        ＝144 萬元），茲扣除渠等所領取上述汽車強制責任保
        險給付後，原告陳錫珠應可請求126 萬元（180 萬元－
        54萬＝126 萬元），原告昝治雯、昝治綱則各得請求91
        萬元（144 萬元－53萬元＝91萬元）。
      (5)末按，依民法第229 條規定給付無確定期限者，債務人
        於債權人得請求給付時，經其催告而未為給付，自受催
        告時起，負遲延責任；其經債權人起訴而送達訴狀，或
        依督促程序送達支付命令，或為其他相類之行為者，與
        催告有同一之效力。查本件係由原告提起刑事附帶民事
        訴訟，起訴狀繕本前於99年10月22日分別送交予被告張
        介山暨晏通公司之法定代理人收受（參見本院卷第100
        頁），故原告請求被告就上述應給付款項另自起訴狀繕
        本送達之翌日即99年10月23日起至清償日止按週年利率
        5%計算之利息，亦屬有據。
  五、綜前所述，原告依據侵權行為之法律關係，請求被告張介
      山及晏通公司連帶給付原告陳錫珠126 萬元，及原告昝治
      雯、昝治綱各91萬元，及均自99年10月23日起至清償日止
      按週年利率5%計算之利息部分為有理由，應予准許。逾此
      範圍外之其他請求即屬無據，均應予駁回。
  六、此外，本件茲據原告及被告晏通公司均陳明願供擔保聲請
      宣告假執行或免為假執行，經核俱無不合，爰分別酌定相
      當擔保金額併准許之。至原告敗訴部分，其假執行聲請即
      失所依附，併予駁回。
  七、本件事證已臻明確，兩造其餘主張陳述及所提證據方法，
      經本院斟酌後認均不足以影響本判決結果，自無逐一詳予
      論駁之必要，併此敘明。
  八、據上論結，本件原告之訴為一部有理由，一部無理由，依
      民事訴訟法第390 條第2 項、第392 條第2 項、第79條、
      第85條第2 項，判決如主文。
中    華    民    國    100   年    7     月    25    日
                  民事第六庭  法  官  陳明呈
以上正本係照原本作成。
如對本判決上訴，須於判決送達後20日內向本院提出上訴狀。如
委任律師提起上訴者，應一併繳納上訴審裁判費。
中    華    民    國    100   年    7     月    25    日
                              書記官  黃靖媛